臺灣臺北地方法院民事判決　　　　　　　96年度勞訴字第79號
原　　　告　甲○○○○○ ○○.
　　　　　　　　　　　, HI.
訴訟代理人　何朝棟律師
被　　　告　長榮航空股份有限公司
法定代理人　乙○○
訴訟代理人　丙○○
上列當事人間請求給付資遣費等事件，本院於民國96年11月13日
言詞辯論終結，判決如下：
    主      文
被告應給付原告新臺幣壹佰捌拾貳萬肆仟貳佰壹拾捌元，及自民
國九十年十一月一日起至清償日止，按年息百分之五計算之利息
。
原告其餘之訴駁回。
訴訟費用由被告負擔十分之七，餘由原告負擔。
本判決第一項於原告以新臺幣陸拾壹萬元供擔保後，得假執行；
被告如以新臺幣壹佰捌拾貳萬肆仟貳佰壹拾捌元為原告預供擔保
，得免為假執行。
原告其餘假執行之聲請駁回。
    事實及理由
壹、程序方面：
    本件訴訟經兩造簽訂「長榮航空公司飛航人員聘僱合約」（
    下稱系爭勞動契約）第26條約定，合意本院為第一審管轄法
    院，並適用中華民國法律。
貳、實體方面：
一、原告主張：原告自民國82年7 月27日起受僱於被告，擔任機
    師，兩造並簽訂系爭勞動契約。原告繼續工作至90年10月初
    ，被告突以美國遭逢911 事件，全球航空事業遭受巨大打擊
    ，須立即減少人員為由，逕行終止與原告之勞動契約，並未
    依勞動基準法（下稱勞基法）第16條第1 項、第3 項及第17
    條規定給付原告預告期間工資及資遣費。原告離職前6 個月
    平均工資為每月新臺幣（下同）25萬元，在被告公司繼續工
    作期間8 年3 個月，自得請求被告給付預告期間30日之工資
    及資遣費，合計231 萬元（25萬×9.25≒231 萬；原告起訴
    狀雖僅記載依勞基法第17條請求231 萬元即25萬×8.25≒23
    1 萬，惟上開計算式之乘數顯係9.25之誤，探求原告真意，
    應係請求以8.25個月平均工資計算之資遣費，及以1 個月平
    均工資計算之預告期間工資，合計9.25個月之平均工資），
    惟被告拒不給付，為此提起本訴，聲明請求被告如數給付，
    並加付自90年10月2 日起至清償日止，按年息5%計算之利息
    ；並願供擔保請准宣告假執行等情。
二、被告辯稱：兩造所簽系爭勞動契約係為期4 年之定期勞動契
    約，其後兩造於86年12月再簽訂僱傭期限至90年12月31日止
    之定期勞動契約。被告於90年9 月底詢問原告是否提前終止
    勞動契約，並提議若原告提前終止，被告願支付合約剩餘期
    間即90年10、11、12月之薪資及職務津貼，作為合意離職金
    。兩造達成終止勞動契約之合意後，原告即辦妥離職手續，
    於90年10月1 日搭乘被告之班機返國，被告並依約於同年10
    月31日將離職金329,978 元匯入原告薪資帳戶。兩造係合意
    終止定期勞動契約，與資遣無涉，原告不能請求資遣費及預
    告期間工資。而資遣費請求權，無論依文義解釋、體系解釋
    、立法目的解釋，均應適用民法第126 條規定之5 年短期時
    效，預告工資則與工資相同，亦應適用同條短期時效規定。
    縱使不能直接適用，亦應類推適用。是原告縱有資遣費及預
    告工資請求權，其自90年10月1 日起即得請求，惟至96年 3
    月間始起訴請求被告給付，已逾5 年時效期間，被告亦得拒
    絕給付。況原告主張之平均工資，數額亦有疑問等語。爰聲
    明請求駁回原告之訴，如受不利判決，並願供擔保請准免為
    假執行。
三、兩造不爭執之事實：
  (一)原告受僱於被告擔任機師，至90年10月1日離職。
  (二)被告於90年10月31日匯款329,978元至原告帳戶。
四、本件爭點：
  (一)兩造間勞動契約是否定期勞動契約？
  (二)兩造間勞動契約之終止，係基於兩造之合意？或被告片面行
    使終止權？
  (三)原告得否請求被告給付資遣費及預告期間工資？如得請求，
    原告離職前6 個月之平均工資數額為何？原告所得請求被告
    給付之預告期間工資及資遣費數額為何？
  (四)原告如得請求給付資遣費，其請求權已否罹於時效？
五、關於兩造間勞動契約是否定期勞動契約之爭點：
  (一)按勞雇雙方於定期契約屆滿後，雖經另訂新約，惟其前後勞
    動契約之工作期間超過90日，前後契約間斷期間未超過30日
    者，依勞基法第9 條第2 項規定，視為不定期勞動契約。
  (二)依原告所提出為被告不爭執為真正之系爭勞動契約第2.1 項
    約定「This agreement shall come into effect from the
    27th day of Jul. 1993  and  shall  continue in force
    and  effect   for  four   years  unless   and untill
    terminated according to clause 7.0. 」，表示原告之僱
    傭期限為82年7 月27日起為期4 年，亦即至86年7 月26日為
    止；再依被告所提出86年12月21日致原告之函文首段載明「
    According  to  the  Employment Agreement between EVA
    AIRWAYS CORPORATION and yourself effective from JULY
    27, 1997(the "Agreement"）,EVA  AIRWAYS  CORPORATION
    agrees that your terms  of  service with EVA AIRWAYS
    CORPORATION will be extended up to DECEMBER 31, 2001
    」，亦表示兩造間僱傭契約期間自86年7 月27日起，延至90
    年12月31日為止。據此可知，兩造所訂前後勞動契約並無間
    斷，工作期間亦逾90日，則依前揭規定，兩造間之勞動契約
    ，應視為不定期勞動契約。
  (三)是被告辯稱兩造間之勞動契約為定期勞動契約，尚無可取。
    原告主張兩造間為不定期勞動契約關係，為可採信。
六、關於兩造間之勞動契約，係因合意終止，或經被告片面終止
    之爭點：
  (一)依原告所提出為被告所不爭之被告於90年9 月28日致原告之
    信函載明「  Due  to  the  significant  down  turn of
    airline  industry  all over the world , EVA Airways,
    along with other Companies, is going through  a very
    severe financial situation.  We are forced to reduce
    the manpower immediately. （由於全世界航空業嚴重衰落
    ，長榮航空公司與其他公司一樣，正經歷一個非常艱困的財
    務情況。我們被迫須立即減少人力）Based on the clause"
    SUSPENSIONAND  /  OR  DISMISSAL " specified  in  the
    Employment Agreement signed between you and EVA , we
    are sorry to inform you that  your contract with EVA
    will be discontinued with effect form Oct.01,2001.（
    依你與長榮航空公司間聘僱合約約定之停職及/ 或解僱條款
    ，我們很抱歉通知你，你與長榮航空公司間合約將自90年10
    月1 日終止。） Because of this premature release, we
    will  give  you three months'  Basic Salary and Duty
    Allowance in lieu of advance notice on Oct. 31,2001.
    （由於這是提前終止，我們將在90年10月30日給你3 個月基
    本薪資及職務津貼代替預告） Attached  pleasefind  the
    checklist of C ompany Items you should returnto  PAI.
    After completio n of the release routine,the Company
    will  provideare  patriation  ticket  andshipping of
    your personal belongings to your home country （附件
    為你應返還PAI 的物品清單。在完成離職手續後，被告將會
    提供回國機票，並將你私人物品運回你的祖國）」，已明確
    表示被告係因面臨航空業嚴重衰落，被迫精簡人力，依兩造
    間聘僱合約之解僱條款約定逕行通知原告終止勞動契約，並
    願給付原告未到期之3 個月基本工資及職務津貼。據此以觀
    ，被告顯係以勞基法第11條第2 款所稱業務緊縮之事由，片
    面終止原告之勞動契約。
  (二)上開終止之通知，文義明確，顯非合意終止契約之要約，原
    告受領被告給付之329,978 元，並搭乘被告之班機返國，僅
    能認係接受被告終止權之行使，難謂係與被告合意終止勞動
    契約。被告辯稱兩造係合意終止勞動契約，並非可採。原告
    主張兩造間勞動契約係經被告以勞基法第11條第2 款所定業
    務緊縮之事由片面終止等語，尚屬有據。
七、關於原告得否請求被告給付資遣費及預告期間工資，暨原告
    離職前6 個月之平均工資、所得請求之預告期間工資與資遣
    費數額等爭點：
  (一)按雇主因業務緊縮終止勞動契約，如勞工繼續工作3 年以上
    ，雇主應於30日前預告之，並應給付預告期間之工資及資遣
    費，此觀勞基法第11條第2 款、第16第1 項第3 款、第17條
    規定甚明。
  (二)被告以業務緊縮之事由片面終止原告之勞動契約，即應依上
    項規定，給付原告30日之預告期間工資及資遣費。
  (三)雖兩造於本件審理中，均陳稱無法提出原告離職前6 個月之
    薪資明細證明，且依原告所提出之系爭勞動契約第3.0 項關
    於原告薪資及津貼之約定，亦無載明特定之數額，致無直接
    證據可證明原告之平均工資數額。惟原告既得請求被告給付
    資遣費及預告期間工資，本院即應就兩造所提之現存證據，
    推認其平均工資數額。
  (四)依原告所提出為被告不爭執真正之「調派通知」所載，原告
    於88年10月15日當時之薪資結構，係包含BASIC SALARY（基
    本薪資）、DUTY（應係職務津貼）、FLYING（應係飛行津貼
    ）等3 項。此3 項給付，依原告擔任機師之職務性質觀之，
    應屬因工作所獲得之經常性給與，均應計入工資之範圍。又
    依被告所提出86年12月21日致原告之函文次段載明「Except
    as  expressly  amended  by  this  letter, all of the
    terms  and  conditions  of  the  Agreement  and / or
    supplemental(s) and letter(s) to the Agreement shall
    remain unmodified and in full force and effect. 」，
    可知原告在新訂之契約期間內，勞動條件維持不變。則原告
    90年10月1 日離職前6 個月之薪資結構，應可認與88年10月
    15日當時之薪資結構相同。再依被告提出為原告不爭執真正
    之原告扣繳憑單所載，被告於90年1 月至10月給付原告之所
    得總額為2,658,840 元。此項給付總額所包含之給付項目，
    並無事證可認含有上開薪資結構範圍以外之事項，應得推認
    即為原告離職當年度之薪給數額。而原告不爭執於90年10月
    31日受領被告給付之離職金329,978 元。則應得以上開所得
    總額2,658,840 元扣除離職金329,978 元後之數額，即2,32
    8,86 2元，認係原告自90年1 月1 日起至同年9 月30日止之
    薪資總額。據此平均計算，原告在離職前6 個月之平均工資
    數額，應堪認係每月232,886 元。原告主張其平均工資每月
    25萬元，於超過上開數額部分，尚不足採。
  (五)則被告所應給付原告之30日預告期間工資，應為232,886 元
    。惟依被告於90年9 月28日致原告之信函所載「Because of
    this  premature  release  ,  we  will give you three
    months' Basic  Salary  and Duty Allowance in lieu of
    advance notice onOct.31,2001」之文義，被告於90年10月
    31 日 給付原告之329,978 元，寓有給付原告預告期間工資
    之意旨，此項金額已逾被告所得請求之預告期間工資，則被
    告受領上開給付後，其預告期間工資請求權即已消滅，不得
    再請求被告給付。
  (六)第按雇主依勞基法第11條規定「終止勞動契約，應依左列規
    定發給勞工資遣費：一、在同一雇主之事業單位繼續工作，
    每滿一年發給相當於一個月平均工資之資遣費。二、依前款
    計算之剩餘月數，或工作未滿一年者，以比例計給之。未滿
    一個月者以一個月計」，為勞基法第17條所明定。原告自82
    年7 月27日受僱於被告，迄90年10月1 日終止勞動契約止，
    已繼續工作8 年3 個月，依上開規定，被告應發給原告之資
    遣費，計1,921,310 元（232,886 ×8.25＝1,921,310 ；小
    數點以下四捨五入）。惟被告於90年10月31日給付原告之32
    9,978 元，扣除上開預告期間工資232,886 元後，餘額97,0
    92元，依衡平之觀點，可認屬於資遣費之一部給付，則原告
    所得請求被告給付之資遣費數額，應再扣除97,092元，即1,
    824,218 元。
八、關於原告資遣費請求權已否罹於時效之爭點部分：
  (一)資遣費之請求權時效，勞基法並無明文規定。被告雖以資遣
    費依文義解釋係民法第126 條所稱之退職金，所得稅法第14
    條及財政部91年1 月23日台財稅字第91045040 0號函，亦將
    資遣費歸類於退職所得；另退休金請求權依勞基法規定，時
    效期間為5 年，資遣費數額較退休金為低，依舉重明輕之法
    理，資遣費請求權時效不應較退休金長；且資遣費之計算以
    平均工資為依據，勞基法第23條第2 項規定工資清冊應保存
    5 年，若資遣費不適用5 年短期時效，於超過5 年時，計算
    平均工資顯有窒礙難行之處，將造成勞基法價值體系之矛盾
    等情，因認資遣費請求權應適用或類推適用民法第126 條之
    5 年短期時效規定。
  (二)惟資遣費縱屬民法第126 條所稱之退職金，因該條規定：「
    利息、紅利、租金、贍養費、退職金及其他一年或不及一年
    之定期給付債權，其各期給付請求權，因五年間不行使而消
    滅」，係就「定期給付債權」之「各期給付請求權」所為之
    規範，申言之，該債權須係基於一定法律關係，因期間之經
    過順次發生者，始足當之；如係一時發生且因一次之給付即
    消滅者，即使名為退職金，亦非上開規定適用之對象。而資
    遣費依勞動基準法施行細則第8 條規定，應於終止勞動契約
    三十日內發給，為一次性給付之債權，顯非上開規定所欲規
    範之對象，自不能逕予適用。又資遣費之立法，為勞動保護
    政策之一環，與退休金之立法屬於勞動者養勞政策不同，各
    有其相異之給付目的。且請求權時效為強制規定，期間長短
    全憑立法者意志定之，非以請求內容之多寡為斷，例如承攬
    人報酬即使金額高達1000萬元，其請求權時效依民法第 127
    條第7 款規定，僅為2 年；消費借貸返還請求權，即使金額
    僅1 元，其請求權時效依同法第125 條前段規定，仍為15年
    。可知縱使退休金數額通常較資遣費數額為高，亦不得因此
    比附援引，認資遣費請求權之時效期間不能較退休金為長。
    至於勞基法第23條第2 項雖規定工資清冊保存期限為5 年，
    惟觀該法草案說明可知，此項立法係為便利主管機關處理勞
    雇爭議或計算平均工資所為之規定，尚不能以之作為資遣費
    時效期間之適用依據。此徵諸公司法第94條：「公司之帳簿
    、表冊及關於營業與清算事務之文件，應自清算完結向法院
    聲報之日起，保存十年」之規定，並不因該帳簿表冊可能包
    含時效期間長達15年之債權文件，而將保存期限定為15年等
    情，亦可得證。而依民法第125 條規定：「請求權，因十五
    年間不行使而消滅。但法律所定期間較短者，依其規定」，
    可知私法上之請求權，除法律有特別規定者外，時效期間即
    為15年。此為私法上請求權時效之原則規定，如特別法所定
    私法上請求權無時效期間之規定時，即應回歸原則適用此項
    規定。資遣費請求權屬私法上請求權，且未經勞基法特別規
    定其時效期間，依上開說明，其時效期間自亦應適用民法第
    125 條前段規定，為15年。且此項請求權時效既有法律明文
    可資適用，即無類推適用可言。是被告以前詞辯稱資遣費請
    求權為5 年，尚無可取。
  (三)原告得請求被告給付資遣費1,824,218 元，已如前述，依勞
    動基準法施行細則第8 條規定，被告應於終止勞動契約30日
    內即90年10月31日前發給，則原告於96年3 月19日提起本訴
    請求被告給付，即未逾15年之時效期間。被告為時效抗辯而
    拒絕給付，並非有據。
八、末按給付有確定期限者，債務人自期限屆滿時起，負遲延責
    任；遲延之債務，以支付金錢為標的者，債權人得請求依法
    定利率計算之遲延利息；應付利息之債務，其利率未經約定
    ，亦無法律可據者，週年利率為百分之五，民法第229 條第
    1 項、第233 條第1 項前段、第203 條定有明文。被告應於
    90年10月31日給付原告上開資遣費而迄未給付，原告自得依
    上開規定請求加付自90年11月1 日起算之法定遲延利息。
八、從而，原告請求被告給付1,824,218 元，及自90年11月1 日
    起至清償日止，按年息5%計算之利息部分，為有理由，應予
    准許；逾此範圍之請求，為無理由，應予駁回。
九、兩造陳明願供擔保，聲請宣告假執行或免為假執行，經核原
    告勝訴部分，合於法律規定，爰分別酌定相當之擔保金額宣
    告之；原告其餘假執行之聲請，因訴之駁回而失所依據，不
    予准許。
十、據上論斷，原告之訴為一部有理由，一部無理由，依民事訴
    訟法第79條、第390 條第2 項、第392 條第2 項，判決如主
    文。
中　　華　　民　　國　　96　　年　　11　　月　　27　　日
                        勞工法庭  法  官  黃明發
以上正本係照原本作成
如對本判決上訴，須於判決送達後20日內向本院提出上訴狀
中　　華　　民　　國　　96　　年　　11　　月　　27　　日
